ACORDAO-COMPLETO-2547516

ACÓRDÃO 3321/2023 ATA 13/2023 - SEGUNDA CÂMARA

VISTOS, relatados e discutidos estes autos referentes à Tomada de Contas Especial instaurada pela Financiadora de Estudos e Projetos - Finep, em razão de irregularidades na execução do Contrato de Concessão de Subvenção Econômica 03.10.0188.00/2010, firmado com as empresas PPV Informática Ltda. - ME e Teixeira e Silva Desenvolvimento e Aplicação de Tecnologia Ltda., com o objetivo de executar o Projeto de Inclusão Musical - PIM, custeado com recursos do Fundo Nacional de Desenvolvimento Científico e Tecnológico - FNDCT,
ACORDAM os Ministros do Tribunal de Contas da União, reunidos em sessão da 2ª Câmara, ante as razões expostas pelo Relator, em: 
9.1. com fundamento nos arts. 1º, inciso I, 16, inciso I, 17 e 23, inciso I, da Lei 8.443/1992, julgar regulares as contas dos Srs. Marcio Felício Silva e Marcio Coelho Teixeira, bem como da empresa Teixeira e Silva Desenvolvimento e Aplicação de Tecnologia Ltda., dando quitação plena aos aludidos responsáveis;
9.2. com fundamento nos arts. 1º, inciso I, 16, inciso III, alíneas "b" e "c", 19, caput, e 23, inciso III, da Lei 8.443/1992, julgar irregulares as contas do Sr. Roberto Bittar e da empresa PPV Informática Ltda., e condená-los, solidariamente, ao pagamento das quantias descritas a seguir, atualizadas monetariamente e acrescidas de juros de mora calculados a partir das respectivas datas até o dia da efetiva quitação, fixando-lhes o prazo de 15 (quinze) dias, a contar da notificação, para comprovarem, perante o Tribunal (art. 214, inciso III, alínea "a", do Regimento Interno/TCU) , o recolhimento do débito ao Fundo Nacional de Desenvolvimento Científico e Tecnológico, nos termos da legislação em vigor:	
	Data de ocorrência
	Valor histórico (R$) 

	08/08/2012
	227.182,29

	08/07/2013
	193.554,00

9.3. aplicar a multa prevista no art. 57 da Lei 8.443/1992, individualmente, ao Sr. Roberto Bittar e à empresa PPV Informática Ltda., no valor de R$ 70.000,00 (setenta mil reais) , fixando-lhes o prazo de 15 (quinze) dias, a contar da notificação, para comprovarem, perante o Tribunal (art. 214, inciso III, alínea "a", do Regimento Interno/TCU) , o recolhimento da dívida ao Tesouro Nacional, atualizada monetariamente desde a data do presente Acórdão até a do efetivo recolhimento, caso paga após o vencimento, na forma da legislação em vigor;
9.4. autorizar, caso requerido, nos termos do art. 26 da Lei 8.443/1992 c/c o art. 217 do Regimento Interno/TCU, o parcelamento das dívidas em até 36 (trinta e seis) parcelas mensais e sucessivas, sobre as quais incidirão os correspondentes acréscimos legais (débito: atualização monetária e juros de mora; multa: atualização monetária) , esclarecendo aos responsáveis que a falta de pagamento de qualquer parcela importará no vencimento antecipado do saldo devedor, sem prejuízo das demais medidas legais;
9.5. autorizar, desde logo, a cobrança judicial das dívidas, nos termos do art. 28, inciso II, da Lei 8.443/1992, caso não atendidas as notificações; e
9.6. com fundamento no art. 16, § 3º, da Lei 8.443/1992, c/c o art. 209, § 7º, do Regimento Interno/TCU, enviar cópia deste Acórdão à Procuradoria da República no Estado de Minas Gerais, para adoção das medidas cabíveis, bem assim à Financiadora de Estudos e Projetos - Finep, para ciência.

Tomada de Contas Especial instaurada pela Financiadora de Estudos e Projetos  Finep em razão de irregularidades na execução do Contrato de Concessão de Subvenção Econômica 03.10.0188.00/2010, firmado com as empresas PPV Informática Ltda.  ME e Teixeira e Silva Desenvolvimento e Aplicação de Tecnologia Ltda., com o objetivo de executar o Projeto de Inclusão Musical  PIM, custeado com recursos do Fundo Nacional de Desenvolvimento Científico e Tecnológico  FNDCT.

Segunda Câmara

Financiadora de Estudos e Projetos - Finep.

3. Responsáveis: Teixeira e Silva Desenvolvimento e Aplicação de Tecnologia Ltda. (23.813.066/0001-04); Marcio Felício Silva (XXX.750.726-XX); Marcio Coelho Teixeira (XXX.055.676-XX); PPV Informática Ltda. (04.992.658/0001-88); e Roberto Bittar (XXX.628.596-XX).

13.1. Ministros presentes: Augusto Nardes (na Presidência), Aroldo Cedraz e Vital do Rêgo.
13.2. Ministro-Substituto convocado: Marcos Bemquerer Costa (Relator).

MARCOS BEMQUERER

Trata-se da Tomada de Contas Especial (peças 1-74) instaurada pela Financiadora de Estudos e Projetos - Finep, em razão de irregularidades na execução do Contrato de Concessão de Subvenção Econômica 03.10.0188.00 (peça 5) , firmado, em 17/05/2010, com as empresas PPV Informática Ltda. e Teixeira e Silva Desenvolvimento e Aplicação de Tecnologia Ltda., na qualidade de beneficiárias da subvenção, tendo por objeto a execução de Projeto de Inclusão Musical - PIM, com recursos do Fundo Nacional de Desenvolvimento Científico e Tecnológico - FNDCT.
2. 	Para a execução do ajuste, orçado em R$ 3.391.220,00, a União comprometeu-se a aportar R$ 2.920.020,00 (peça 10, p. 5) , os quais efetivamente transferiu mediante 10 ordens bancárias, no período de 21/06/2010 a 08/07/2013 (peça 26, p. 1) . 
3.	O Contrato teve vigência no período de 17/05/2010 a 17/02/2014, com prazo para prestação de contas até 16/08/2014 (Cláusula Sexta da Avença e Ofício Finep 14.803, de 22/10/2013, peças 5 e 9) . 
4.	Segundo consta do Relatório do Tomador de Contas (peça 19, p. 5) , não houve apresentação da prestação de contas das duas últimas parcelas repassadas. O Concedente aprovou a execução física do projeto (peça 11) e reprovou parcialmente a execução financeira, no montante de R$ 455.900,60, em valores históricos, devido às seguintes irregularidades: 
	a) impugnação das despesas realizadas com recursos das duas últimas parcelas de recursos transferidas, devido à ausência de prestação de contas, no valor de R$ 420.736,29;
	b) despesas realizadas com pagamento de verbas rescisórias, no período de 31/05/2011 a 30/06/2012, em data anterior ao início de vigência do projeto, no valor de R$ 32.663,39; e
	c) despesas realizadas com pagamento de pessoa não pertencente à equipe executora do projeto, no valor de R$ 2.500,92.
5.	A Secretaria Federal de Controle Interno certificou a irregularidade das presentes contas (peça 72) e a autoridade ministerial atestou haver tomado conhecimento dessa conclusão (peça 74) .
6.	Neste Tribunal, a instrução inicial (peça 85) , a cargo da antiga Secretaria de Controle Externo de Tomada de Contas Especial - SecexTCE, atual Unidade de Auditoria Especializada em Tomada de Contas Especial - AudTCE, propôs a citação solidária da empresa Teixeira e Silva Desenvolvimento e Aplicação de Tecnologia Ltda., de seus sócios-administradores Marcio Felício Silva e Marcio Coelho Teixeira, bem assim da empresa PPV Informática Ltda. e de seu sócio-administrador Roberto Bittar,  em razão das ocorrências abaixo especificadas:
a) realização de despesas com verbas rescisórias anteriores ao início de vigência do projeto, no valor de R$ 51.858,02, atualizado até 17/04/2020, com inobservância das Cláusulas Sétima, item 2, alíneas "a" e "h", Nona, item 3, Décima Primeira, item 6, e Décima Terceira, item 1, alínea "b", do Contrato, bem como do art. 8º da Lei 8.443/1992;
b) realização de despesas com membro não pertencente à equipe executora do projeto, no valor de R$ 3.599,82, atualizado até 17/04/2020, com ofensa à Cláusula Sétima, item 2, alíneas "a" e "h", Cláusula Nona, item 3, Cláusula Décima Terceira, item 1, alínea "b", do Contrato, bem como do art. 8º da Lei 8.443/92.
c) omissão no dever de prestar contas parcial da penúltima e da última parcelas transferidas, no importe de R$ 626.013,00, atualizado até 17/04/2020, em contrariedade ao disposto nas Cláusulas Sexta, item 2, Sétima, item 2, alínea "h", Nona, item 3, Décima Terceira, item 1, alíneas "a" e "c" do Contrato, bem como do art. 8º da Lei 8.443/1992.
7.	As comunicações processuais foram realizadas pela Secretaria de Gestão de Processos, por meio dos seguintes expedientes:
Teixeira e Silva Desenvolvimento e Aplicação de Tecnologia Ltda., Ofício 19940, de 05/05/2020 (peça 85) ;
PPV Informática Ltda. - ME, Ofício 19948, de 05/05/2020 (peça 86) ;
 Marcio Coelho Teixeira, Ofício 19942 de 05/05/2020 (peça 87) ;
 Marcio Felício Silva, Ofício 19944, de 05/05/2020 (peça 88) ; e
 Roberto Bittar, Ofício 19950, de 05/05/2020 (peça 89) .
8.	Regularmente citados, os responsáveis solicitaram prorrogação de prazo para atender às notificações (peças 90, 98, 106, 107, 114 e 117) , no que foram atendidos por meio de Despachos deste Relator (peças 101, 113, 116 e 124) , e apresentaram alegações de defesa às peças 118-122 e 128, as quais foram analisadas pela então SecexTCE na instrução abaixo reproduzida, no essencial, com os ajustes de forma (peça 133) :
"EXAME TÉCNICO
Alegações de defesa apresentadas conjuntamente por Teixeira e Silva Desenvolvimento e Aplicação de Tecnologia Ltda., Marcio Felício Silva e Marcio Coelho Teixeira (peças 118 a 122) 
21.	A defesa dos responsáveis, apresentada por procurador legalmente constituído (procuração à peça 97) designa a empresa Teixeira e Silva Desenvolvimento e Aplicação de Tecnologia Ltda. com o nome de fantasia de TASCO.
22.	A defesa alega inicialmente que a associação entre as empresas PPV Informática e a TASCO, permitida pela Finep, se deu com clara divisão das obrigações, ficando a PPV responsável pela gestão dos recursos e prestação de contas, limitando-se a TASCO aos aspectos técnicos do projeto. Ressalta que os recursos eram depositados em conta específica, de titularidade da PPV, e que a Finep procedeu à fiscalização financeira em 17/9/2013 na sede da PPV. E ainda, que ao longo da execução do projeto 'não se estabeleceu qualquer relação entre a FINEP e a TASCO que, ao menos, sugerisse se tratar de responsabilidade concorrente com a PPV na ordenação de despesas, na gestão financeira e, consequentemente, na prestação de contas' (peça 118, p.3) .
23.	Entende a defesa que por tais motivos é ilegítima a pretensão da Finep em imputar à TASCO e aos sócios Marcio Felício Silva e Marcio Coelho Teixeira obrigação por ato alheio às suas esferas de responsabilidades.
24.	Em relação à execução física do projeto, argumenta a defesa que a prestação de contas técnica final do projeto foi considerada aprovada pela Finep, conforme demonstra o parecer conclusivo de análise (peça 11, p. 32) . 
25.	Reafirma a defesa que os responsáveis 'não eram ordenadores de despesa do Contrato de Subvenção; não eram responsáveis por atos de gestão financeira dos recursos; não eram depositários dos valores recebidos, titulares de conta bancária vinculada ao projeto; não eram agentes de recebimento ou de pagamento; e. não eram responsáveis pelas contratações, pelas liquidações de despesa e correspondentes pagamentos; bem como não eram responsáveis por fiscalizar atos da PPV quanto à aplicação de tais recursos, até mesmo, por absoluta falta de poderes para tanto'.
26.	Argumenta a defesa que 'ainda que as imputações à TASCO, e a seus sócios, MÁRCIO FELÍCIO SILVA e MÁRCIO COELHO TEIXEIRA fossem fundadas, omitiu-se a FINEP em seu dever de esclarecer, de apurar a realidade dos fatos; de individualizar a conduta de cada um dos responsáveis; de evidenciar a presença dos elementos da responsabilidade civil e administrativa quanto ao pretendido ressarcimento e à eventual aplicação de penalidade; de consultar o seu órgão de assessoramento jurídico para eliminar incerteza na aplicação do Contrato de Subvenção, ou para opinar pela validade e efeitos de tamanha mudança de interpretação das normas de direito público, evitandose, assim, contradições e incoerências'.
Análise
27.	Assiste razão aos responsáveis Teixeira e Silva Desenvolvimento e Aplicação de Tecnologia Ltda., Marcio Felício Silva e Marcio Coelho Teixeira. As duas irregularidades iniciais dizem respeito à realização de despesas, e a terceira irregularidade é atinente à omissão no dever de prestar contas da penúltima e última parcelas, responsabilidades essas que são atribuições da PPV Informática Ltda., não podendo serem imputadas solidariamente aos responsáveis Teixeira e Silva Desenvolvimento e Aplicação de Tecnologia Ltda., Marcio Felício Silva e Marcio Coelho Teixeira, como bem demonstrado em suas alegações de defesa.
28.	Efetivamente, toda a documentação acostada aos presentes autos, no que diz respeito à execução financeira do projeto, remete a responsabilidade à PPV Informática Ltda., conforme comprovam as ordens bancárias (peça 28) , nota de empenho (peça 27) , prestações de contas parciais (peças 12-18) e pareceres Finep (peças 19-21, 25) .
29.	Dessa forma, propõe-se acatar as alegações de defesa apresentadas pelos responsáveis Teixeira e Silva Desenvolvimento e Aplicação de Tecnologia Ltda., Marcio Felício Silva e Marcio Coelho Teixeira.
Alegações de defesa apresentadas [por Roberto Bittar] (peça 128) 
30.	Considera-se que as alegações de defesa apresentadas por Roberto Bittar, em nome próprio, também servem como alegações de defesa da empresa PPV Informática Ltda., da qual ele é o único sócio.
31.	O responsável alega, fundamentalmente, que a Finep não cumpriu com o cronograma de desembolsos previsto. As liberações dos recursos em cada parcela sofreram atrasos crescentes, em prazos cada vez maiores, o que terminou por inviabilizar financeiramente a PPV Informática Ltda.:
primeira Parcela: o Contrato foi assinado em 17/05/2010 e a primeira parcela liberada em 21 de junho de 2010 (1 mês de atraso) 
segunda Parcela: deveria ser liberada em 17/11/2010, mas foi liberada em 2 parcelas, uma de R$ 60.000,00 em 04/03/2011 (3 meses 17 dias de atraso) e outra de R$ 648.942,00, em 25/03/2011 (4 meses e 7 dias de atraso) .
terceira parcela: deveria ser liberada em 17/04/2011, teve sua liberação em 4 parcelas, a primeira de R$ 100.000,00, em 04/11/2011 (6 meses e 13 dias de atraso) , a segunda de R$ 200.000,00 em 16/11/2011 (7 meses de atraso) , a terceira em 1º/12/2011 (7 meses e 13 dias de atraso) , e a quarta em 07/12/2011 (7 meses e 20 dias de atraso) ;
quarta parcela, que deveria ser liberada em 17/11/2011, foi liberada em uma única parcela de R$ 707.402,00, em 08/08/2012 (9 meses e 25 dias de atraso) ;
quinta parcela, que deveria ser liberada em 17/04/2012, foi liberada em parcela única em 08/07/2013 (1 ano, dois meses e 25 dias de atraso) .
O responsável afirma que a empresa e seu sócio foram levados à falência por isso, visto que 'o cronograma era de 24 meses, mas com os atrasos, a execução passou de 38 meses. Em percentual os atrasos representaram 58% (cinquenta e oito por cento) em relação ao previsto. E os gastos deste período não eram passíveis de suspensão. Despesas de aluguel, funcionários administrativos, alimentação, planos de saúde, multa e juros sobre empréstimos e multa e juros sobre impostos. E nada disto foi aceito pela FINEP'.
Argumenta ainda que 'concluiu o projeto e apresentou todos os produtos previstos à FINEP, (cuja aprovação consta de relatórios técnicos da FINEP) e apresentamos ainda o hardware (não subvencionado) que produzimos'.
Alega que 'a FINEP não aceitou o relatório com as despesas que apresentamos, pois tinham pagamentos de juros, gastos 'extraordinários' e 'não previstos', alegando que não havia previsão para tal. Mas prestamos contas. Mas também não havia previsão de atrasos de 58% do cronograma. Posto isto, só havia a solução, fraudar documentos para atender as exigências da FINEP' (sic) .
E que não descumprimos nenhuma lei, nem contrato, nem cronograma. Não tivemos nenhum ato falho, fomos honestos em todos os aspectos, até mesmo quando a fraude documental era a única saída' (sic) .
Por fim, o responsável alega que 'a FINEP não cumpriu o prazo de abertura da Tomada de Contas Especial, conforme contrato e Edital, o que dificulta efetuarmos nossa defesa pois não temos mais todos os documentos que tínhamos na época' visto que a 'Cláusula Sétima do Edital, alínea 2, letra 'e', estipula o prazo de 5 anos para guarda dos documentos para acompanhamento da FINEP' tendo este prazo expirado em 2018.
Análise
37.	A alegação preliminar quanto à instauração tardia da TCE não pode ser aceita. A propositura da TCE no âmbito da Finep ocorreu em 31/5/2016 (peça 26, p.12) , três anos após a liberação da última parcela, e não em 2018 conforme manifestado pela defesa.
38.	E ainda, o responsável já havia sido notificado em 4/11/2014 para o envio da prestação de contas final, além de sucessivas notificações, no mesmo sentido, ao longo de 2015 (peça 22, p.1-9) .
39.	Dessa forma, incabível a alegação de que a abertura de TCE após 5 anos teria dificultado a defesa do responsável, considerando que os fatos tidos por irregulares para instauração da TCE já eram de seu conhecimento há bastante tempo.
40.	Quanto à questão financeira, inegavelmente, os atrasos na liberação dos recursos pela Finep comprometeram a saúde financeira da empresa. Também é certo que o projeto, na parte física, foi concluído. 
41.	Entretanto, a questão principal tratada nestes autos se refere à três irregularidades atribuídas ao responsável:
 realização de despesas com verbas rescisórias em data antecedente ao início de vigência do projeto;
 realização de despesas com membro não pertencente à equipe executora do projeto;
 irregularidade na documentação exigida para a prestação de contas, qual seja, a omissão no dever de prestar contas parcial da penúltima e da última parcela transferidas.
42.	Ou seja, as irregularidades apontadas não são sanáveis frente as alegações apresentadas, visto que não se vislumbra liame entre as irregularidades apontadas e os atrasos na liberação dos recursos. A realização de despesas irregulares não é justificável pelo atraso na liberação dos recursos. Da mesma forma, a omissão na prestação de contas final.
43.	Dessa forma, propõe-se rejeitar as alegações de defesa apresentadas pelo responsável.
44.	Ainda em relação à omissão na prestação de contas final, o Tribunal firmou entendimento de que a apresentação de contas parciais afasta a irregularidade:
'Não obstante a ausência da prestação de contas final do convênio, a apresentação de prestações de contas parciais afasta a irregularidade atinente à omissão no dever de prestar contas. Enunciado, Acórdão 8791/2017-TCU-Primeira Câmara, relator Ministro Vital do Rêgo.'
No caso em análise houve a apresentação de quatro prestações de contas parciais, conforme consignado nos pareceres da Finep (peça 21) , tendo ocorrido a omissão da quinta parcela (a última) e do relatório final.
Assim, deixa-se de propor a aplicação de multa ao responsável em face dessa irregularidade.
Prescrição da Pretensão Punitiva
Vale ressaltar que a pretensão punitiva do TCU, conforme Acórdão 1441/2016-TCU-Plenário, Relator [Ministro] Benjamin Zymler, [Redator Ministro Walton Alencar Rodrigues], que uniformizou a jurisprudência acerca dessa questão, subordina-se ao prazo geral de prescrição indicado no art. 205 do Código Civil, que é de dez anos, contado da data de ocorrência da irregularidade sancionada, nos termos do art. 189 do Código Civil, sendo este prazo interrompido pelo ato que ordenar a citação, a audiência ou a oitiva dos responsáveis.
No caso em exame, não ocorreu a prescrição, uma vez que a irregularidade sancionada se deu em 31/07/2013 e o ato de ordenação da citação ocorreu em 28/04/2020.
CONCLUSÃO
Em face da análise promovida na seção 'Exame Técnico', propõe-se acolher as alegações de defesa apresentadas pelos responsáveis Teixeira e Silva Desenvolvimento e Aplicação de Tecnologia Ltda., Marcio Felício Silva e Marcio Coelho Teixeira, e julgar suas contas regulares.
Em relação aos responsáveis PPV Informática Ltda. - ME e Roberto Bittar, tendo em vista que não constam dos autos elementos que permitam reconhecer a boa-fé dos responsáveis, propõe-se rejeitar as alegações de defesa apresentadas, julgar suas contas irregulares e aplicar-lhes a multa prevista no art. 57 da Lei 8.443/1992.
Verifica-se que não houve a prescrição da pretensão punitiva, conforme análise já realizada.
PROPOSTA DE ENCAMINHAMENTO
Diante do exposto, submetem-se os autos à consideração superior, propondo:
1. julgar regulares as contas de Teixeira e Silva Desenvolvimento e Aplicação de Tecnologia Ltda. (23.813.066/0001-04) , Marcio Felício Silva (XXX.750.726-XX) e Marcio Coelho Teixeira (XXX.055.676-XX) , com fundamento nos arts. 1º, inciso I, 16, inciso I, 17 e 23, inciso I, da Lei 8.443/1992 c/c os arts. 1º, inciso I, 207 e 214, inciso I, do RI/TCU, dando-se quitação plena aos responsáveis;
1. julgar irregulares as contas de PPV Informática Ltda. - ME (04.992.658/0001-88) e Roberto Bittar (XXX.628.596-XX) com fundamento nos artigos 1º, inciso I, 16, inciso III, alíneas 'b' e 'c', 19 e 23, inciso III, da Lei 8.443/1992, c/c os arts. 1º, inciso I, 209, incisos II e III, 210 e 214, inciso III, do RI/TCU, condenando-os solidariamente ao pagamento das importâncias a seguir especificadas, atualizadas monetariamente e acrescidas dos juros de mora, calculadas a partir das datas discriminadas até a data da efetiva quitação do débito, fixando-lhes o prazo de quinze dias, para que comprovem, perante o Tribunal, o recolhimento das referidas quantias aos cofres do Fundo Nacional de Desenvolvimento Científico e Tecnológico, nos termos do artigo 23, inciso III, alínea 'a', da citada lei, c/c o artigo 214, inciso III, alínea 'a', do RI/TCU;
	Data de ocorrência
	Valor histórico (R$) 

	31/5/2011
	6.586,17

	31/5/2011
	4.829,43

	31/5/2011
	501,69

	31/5/2011
	7.684,51

	30/6/2012
	13.061,59

	31/7/2013
	2.500,92

	8/7/2013
	193.554,00

	8/8/2012
	227.182,29

1. aplicar, com fundamento no artigo 57 da Lei 8.443/1992 c/c os artigos 214, inciso III, e 267 do Regimento Interno do TCU, multa individual a PPV Informática Ltda. - ME (04.992.658/0001-88) e Roberto Bittar (XXX.628.596-XX) , fixando-lhes o prazo de quinze dias, a contar da notificação, para que comprovem, perante o Tribunal, o recolhimento das dívidas ao Tesouro Nacional, atualizadas monetariamente desde a data do acórdão proferido por este Tribunal até a do efetivo recolhimento, se pagas após o vencimento, na forma da legislação em vigor; 
1. autorizar, desde logo, a cobrança judicial das dívidas, caso não atendidas as notificações, na forma do disposto no artigo 28, inciso II, da Lei 8.443/1992;
1. autorizar, desde logo, com fundamento no art. 26 da Lei 8.443/1992 c/c o art. 217 do RI/TCU, caso seja do interesse dos responsáveis, o parcelamento da dívida em até 36 (trinta e seis) parcelas, incidindo sobre cada uma os encargos legais devidos, sem prejuízo de alertá-los de que, em caso de parcelamento da dívida, a falta de pagamento de qualquer parcela importará no vencimento antecipado do saldo devedor (art. 217, § 2º, do RI/TCU) ;
1. enviar cópia do Acórdão, bem como do Relatório e do Voto que o fundamentam à Procuradoria da República no Estado do Pará, para ajuizamento das ações que entender cabíveis, nos termos do artigo 16, § 3º, da Lei 8.443/1992, c/c o artigo 209, § 7º, do Regimento Interno do TCU, para adoção das medidas cabíveis;
1. enviar cópia do Acórdão, bem como do Relatório e do Voto que o fundamentam à Financiadora de Estudos e Projetos (Finep) e aos responsáveis, para ciência;
1. informar à Procuradoria da República no Estado do Pará, à Financiadora de Estudos e Projetos (Finep) e aos responsáveis que a presente deliberação, acompanhada do Relatório e do Voto que a fundamenta, está disponível para a consulta no endereço www.tcu.gov.br/acordaos, além de esclarecer que, caso requerido, o TCU poderá fornecer, sem custos, as correspondentes cópias, de forma impressa; e
1. informar à Procuradoria da República no Estado do Pará que, nos termos do parágrafo único do art. 62 da Resolução TCU 259/2014, os procuradores e membros do Ministério Público credenciados nesta Corte podem acessar os presentes autos de forma eletrônica e automática, ressalvados apenas os casos de eventuais peças classificadas como sigilosas, as quais requerem solicitação formal."
9.	O Ministério Público junto ao TCU - MPTCU, representado pelo Procurador Júlio Marcelo de Oliveira (peça 136) , manifestou-se de acordo com a proposta de encaminhamento apresentada pela então SecexTCE.
É o Relatório.

Gustavo Godinho Capanema Barbosa, OAB/MG 74.330; Frederico Barbosa Gomes, OAB/MG 91.022; Thiago Henrique Barouch Bregunci, OAB/MG 105.434.

Procurador Júlio Marcelo de Oliveira.

TOMADA DE CONTAS ESPECIAL. SUBVENÇÃO ECONÔMICA. PROJETO DE INCLUSÃO MUSICAL. REALIZAÇÃO DE DESPESAS FORA DA VIGÊNCIA DO PROJETO. PAGAMENTO A PESSOA ESTRANHA AO PROJETO. AUSÊNCIA DE PRESTAÇÃO DE CONTAS DAS DUAS ÚLTIMAS PARCELAS. CITAÇÃO. NÃO CONFIGURAÇÃO DAS DUAS PRIMEIRAS OCORRÊNCIAS. ACOLHIMENTO DAS ALEGAÇÕES DE DEFESA DE TRÊS RESPONSÁVEIS QUANTO À FALHA REMANESCENTE. REJEIÇÃO DAS ALEGAÇÃO DE DEFESA DE OUTROS DOIS RESPONSÁVEIS. CONTAS IRREGULARES. DÉBITO E MULTA.

TOMADA DE CONTAS ESPECIAL (TCE)

Unidade Especializada em Tomada de Contas Especial - AudTCE.

Em exame a Tomada de Contas Especial instaurada pela Financiadora de Estudos e Projetos - Finep, em razão de irregularidades na execução do Contrato de Concessão de Subvenção Econômica 03.10.0188.00 (peça 5) , firmado, em 17/05/2010, com as empresas PPV Informática Ltda. e Teixeira e Silva Desenvolvimento e Aplicação de Tecnologia Ltda., com vistas à execução do Projeto de Inclusão Musical - PIM, custeado com recursos do Fundo Nacional de Desenvolvimento Científico e Tecnológico - FNDCT.
2. 	O contrato vigorou no período de 17/05/2010 a 17/02/2014, resultando na transferência de dez parcelas no montante de R$ 2.920.020,00 (peça 10, p. 5) , efetuada no período de 21/06/2010 a 08/07/2013. O prazo para prestação de contas encerrou-se em 16/08/2014.
3.	Neste Tribunal, foi promovida a citação solidária da empresa Teixeira e Silva Desenvolvimento e Aplicação de Tecnologia Ltda. e dos Srs. Marcio Felício Silva e Marcio Coelho Teixeira, sócios-administradores desde 15/7/2005 e gestores dos recursos, bem como da empresa PPV Informática Ltda., e do Sr. Roberto Bittar, sócio-administrador desde 16/03/2009 e gestor dos recursos, em razão das seguintes ocorrências:
	a) realização de despesas com verbas rescisórias anteriores ao início de vigência do projeto, no valor de R$ 51.858,02, atualizado até 17/04/2020, com inobservância das Cláusulas Sétima, item 2, alíneas "a" e "h", Nona, item 3, Décima Primeira, item 6, e Décima Terceira, item 1, alínea "b", do Contrato, bem como do art. 8º da Lei 8.443/1992;
	b) realização de despesas com membro não pertencente à equipe executora do projeto, no valor de R$ 3.599,82, atualizado até 17/04/2020, com ofensa à Cláusula Sétima, item 2, alíneas "a" e "h", Cláusula Nona, item 3, Cláusula Décima Terceira, item 1, alínea "b", do Contrato, bem como do art. 8º da Lei 8.443/1992;
	c) omissão no dever de prestar contas parcial da penúltima e da última parcela transferidas, no importe de R$ 626.013,00, atualizado até 17/04/2020, em contrariedade ao disposto nas Cláusulas Sexta, item 2, Sétima, item 2, alínea "h", Nona, item 3, Décima Terceira, item 1, alíneas "a" e "c" do Contrato, bem como do art. 8º da Lei 8.443/1992.
4.	 Ao examinar as alegações de defesa, a antiga Secretaria de Controle Externo de Tomada de Contas Especial - SecexTCE, atual Unidade de Auditoria Especializada em Tomada de Contas Especial - AudTCE, em manifestações uniformes que contaram com a anuência do Ministério Público junto ao TCU, representado pelo Procurador Júlio Marcelo de Oliveira, analisou a prescrição punitiva à luz da orientação fixada no Acórdão 1441/2016-TCU-Plenário (relator Ministro Benjamin Zymler, redator Ministro Walton Alencar Rodrigues) , posicionando-se pela ausência de transcurso do prazo geral de 10 anos fixado no art. 205 do Código Civil. 
5.	No mérito, propôs o acolhimento das alegações de defesa da empresa Teixeira e Silva Desenvolvimento e Aplicação de Tecnologia Ltda. e dos Srs. Marcio Felício Silva e Marcio Coelho Teixeira, com o consequente julgamento de suas contas como regulares; a rejeição das alegações de defesa da empresa PPV Informática Ltda. e do Sr. Roberto Bittar, com o consequente julgamento das contas destes últimos responsáveis como irregulares, com fundamento nas hipóteses descritas no art. 16, inciso III, alíneas "b" e "c", da Lei 8.443/1992, com a condenação solidária ao pagamento do débito apurado nos autos, a ser recolhido aos cofres do Fundo Nacional de Desenvolvimento Científico e Tecnológico, bem como a aplicação a esses responsáveis da multa proporcional ao dano prevista no art. 57 da Lei 8.443/1992.
6.	Feito esse resumo, passo a decidir. No que se refere à matéria prescricional, cabe anotar que, em 11/10/2022, o TCU aprovou a Resolução 344/2022, que regulamenta, no âmbito deste Tribunal, a prescrição para o exercício das pretensões punitiva e ressarcitória, observando as disposições da Lei 9.873/1999, diploma que disciplina o prazo para o exercício da ação punitiva movida pela administração pública federal, segundo jurisprudência do Supremo Tribunal Federal, em especial a Ação Direta de Inconstitucionalidade 5509. 
7.	Dessa forma, foram deixadas na história jurisprudencial as teses da imprescritibilidade do dano causado ao erário e da prescrição decenal da pretensão punitiva do TCU, cristalizadas no Enunciado 282 da Súmula de Jurisprudência/TCU e no Acórdão 1441/2016-TCU-Plenário, respectivamente.
8.	Nos termos da Resolução/TCU 344/2022, as pretensões punitiva e ressarcitória nos processos de controle externo, excetuados os atos de pessoal, submetem-se à prescrição principal, de cinco anos (art. 2º) , e à prescrição intercorrente, que se implementa se o processo ficar paralisado, pendente de julgamento ou despacho por três anos (art. 8º) . Reza o normativo que, nos casos de omissão de prestação de contas, o marco inicial da prescrição principal é a data em que tais contas deveriam ter sido prestadas (art. 4º, inciso I) .
9.	No recente Acórdão 534/2023-TCU-Plenário (relator Ministro Benjamin Zymler) , o Tribunal fixou entendimento de que a contagem da prescrição intercorrente se inicia somente a partir da ocorrência do primeiro marco interruptivo da prescrição ordinária, consoante elencado no art. 5º da referida norma. 
10.	Fixadas essas balizas, constata-se que a prestação de contas da última parcela dos recursos referentes ao Contrato 03.10.0188.00. deveria ter sido apresentada em 16/08/2014, data que assinala o início da fluência da prescrição principal, nos termos do art. 4º, inciso I, da Resolução TCU 344/2022.
11.	A partir de então, atos inequívocos de apuração dos fatos interromperam a fluência da prescrição principal, conforme previsão do inciso II do referido artigo 5º: 
	a) notificação de Roberto Bittar e PPV Informática, de 04/11/2014 (peça 22) 
	b) emissão do parecer financeiro, de 24/11/2015 (peça 21) ; 
	c) proposta de instauração de TCE, de 20/05/2016 (peça 26) ;
	d) notificação do responsável por edital publicado no Diário Oficial da União, de 09/10/2018 (peça 44) ;
	e) relatório do tomador de contas, de 22/10/2018 (peça 48) ;
	f) parecer financeiro de 17/07/2019 (peça 59) 
	g) relatório do tomador de contas, de 04/09/2019 (peça 69) ;
	h) relatório de auditoria das contas, de 11/11/2019 (peça 71) ;
	i) instrução inicial do TCU, de 20/04/2020 (peça 77) ;
	j) citação dos Responsáveis, implementadas em 18/05/2020 e 22/05/2020 (peças 85-89) ; e
	k) análise das alegações de defesa, de 05/07/2022 (peça 133) .
12.	O histórico acima demonstra que também não houve paralisação do processo por mais de três anos, o que afasta a prescrição intercorrente (art. 8º, caput) , interrompida pelas mesmas causas aplicáveis à prescrição principal (art. 8º, § 2º) . Assim, passo a discorrer sobre o mérito das ocorrências.
13.	Conforme consta da instrução inicial a cargo da então SecexTCE, a primeira ocorrência discutida neste processo é o pagamento de cinco parcelas de despesas referentes a verbas rescisórias, nas datas de 31/05/2011 e 30/06/2012, no montante de R$ 32.663,39, supostamente realizadas antes do início de vigência do projeto. 
14.	Verifico que nem a instrução inicial dos autos nem o exame das alegações de defesa demonstraram sob qual aspecto as despesas em questão poderiam ser consideradas anteriores à execução da avença. Na mesma toada, vai o Relatório do Tomador de Contas, o qual, para caracterizar a irregularidade, limita-se a mencionar os dispositivos supostamente violados e a apresentar o quadro de quantificação do dano abaixo reproduzido (peça 69, p. 7) :
	Data de ocorrência
	Valor histórico (R$) 
	Identificador da Parcela

	31/5/2011
	6.586,17
	D1

	31/5/2011
	4.829,43
	D2

	31/5/2011
	501,69
	D3

	31/5/2011
	7.684,51
	D4

	30/6/2012
	13.061,59
	D5

15.	Dos autos, extrai-se que a vigência do Contrato de Concessão de Subvenção Econômica que ora se analisa remonta a 17/05/2010 e que o repasse de recursos federais teve início em 21/06/2010. Como se vê acima, as despesas impugnadas foram efetuadas após essas duas datas, não sendo possível qualificá-las como anteriores à vigência do ajuste. Assim, não foi demonstrada a ocorrência enfocada na citação. 
16.	A segunda ocorrência se refere à realização de despesas com membro alegadamente não pertencente à equipe executora do projeto, no valor de R$ 2.500,92, datada de 31/07/2013. Contudo, compulsando os autos, não se encontram dados que permitam caracterizar a irregularidade do ato praticado, pois não foi apontada pelos órgãos de controle a distinção entre o beneficiário do pagamento supostamente indevido em relação à equipe legitimada a receber pagamentos. Deste modo, não foi objetivamente demonstrado que o ato impugnado desatendeu às condições pactuadas, razão pela qual resta também não caracterizada essa ocorrência.
17.	A terceira ocorrência foi a omissão no dever de prestar contas das duas últimas parcelas dos recursos federais, nos valores de R$ 227.182,29 e R$ 193.554,00, transferidas, respectivamente, em 08/08/2012 e 08/07/2013. As citações indicaram como responsáveis por esse fato a empresa Teixeira e Silva Desenvolvimento e Aplicação de Tecnologia Ltda. e os seus sócios-administradores, Márcio Felício Silva e Marcio Coelho Teixeira, bem como a empresa PPV Informática Ltda. e o sócio-administrador, Sr. Roberto Bittar. 
18.	A Unidade Técnica propõe acatar as alegações de defesa apresentadas pelos responsáveis Teixeira e Silva Desenvolvimento e Aplicação de Tecnologia Ltda. e seus sócios, ao fundamento de que toda a documentação atinente à execução financeira do projeto remete à responsabilidade da empresa PPV Informática Ltda., a saber: ordens bancárias (peça 28) ; nota de empenho (peça 27) ; prestações de contas parciais (peças 12-18) ; e pareceres Finep (peças 19-21, 25) .
19.	Verifico que o contrato celebrado (peça 5) qualifica as empresas signatárias do ajuste simplesmente como beneficiárias da subvenção, não fazendo distinção de suas atribuições entre elas. O plano de trabalho aprovado (peças 6 e 7) , assinado pela empresa PPV Informática Ltda. (nome de fantasia Tasco) , também não discrimina o papel de cada uma das executoras do ajuste.
20.	Não obstante, acolho a conclusão da Unidade Técnica de que a prestação de contas das últimas parcelas faltantes incumbia à PPV Informática Ltda., pela razão de que tal empresa assumiu essa função na dinâmica da execução contratual, conforme demonstram as prestações de contas parciais anteriores (peças 12-18) .
21.	 Releva anotar que o Sr. Roberto Bittar, sócio e representante da empresa PPV Informática Ltda., não contesta a obrigação de prestar contas. Antes procura justificar a sua omissão em fazê-lo invocando o fato de a Concedente haver impugnado demonstrativos anteriores, por conterem evidência da realização de despesas não previstas no plano de trabalho. 
22.	Não vislumbro, na conduta da Concedente, a imposição de qualquer empecilho ao cumprimento da obrigação de prestar contas. Ao sustentar a possibilidade de custear despesas não previstas no plano de trabalho, o responsável demonstra ignorar o princípio de que o contrato faz lei entre as partes, que ficam vinculadas aos termos pactuados (pacta sunt servanda) , em função do qual a aplicação do recurso em itens de despesa não autorizados constitui um desvio de objeto. 
23.	O Sr. Roberto Bittar também procura eximir a si próprio e à empresa que representa da responsabilidade financeira pela restituição dos recursos, afirmando que o atraso na liberação da verba impôs severos percalços à execução da avença, e que, no aspecto material, a Concedente atestou a realização do objeto.
24.	Não procedem esses argumentos. O atraso na liberação dos recursos não impediria a prestação de contas das despesas efetivamente incorridas, ainda que efetuadas em prazo diverso do originalmente previsto. 
25.	Quanto à alegada execução do objeto pactuado, cabe relembrar que é ônus do administrator de recursos públicos prestar contas e nela comprovar a boa e regular aplicação dos recursos federais que lhes foram confiados, por imposição decorrente do ordenamento jurídico, a teor do bloco normativo composto pelas disposições dos arts. 70, parágrafo único, da Constituição Federal, 93 do Decreto-lei 200/1967 e 66 do Decreto 93.872/1986. 
26.	Ou seja, é ônus do gestor aplicar os recursos financeiros na finalidade prevista no plano de trabalho, além de oferecer documentação que demonstre, de forma efetiva, os gastos efetuados e o nexo de causalidade entre as despesas realizadas e a verba federal recebida. Firme nessa premissa, à míngua de elementos que permitam aferir a destinação dos recursos das duas últimas parcelas transferidas, resta caracterizado o dano ao erário. Independentemente da inexistência de prova de locupletamento, por não ter observado às obrigações assumidas no instrumento pactuado, o referido responsável sujeita-se a ter suas contas julgadas irregulares, com fundamento no disposto pelo art. 16, inciso III, alíneas b e c, da Lei 8.443/1992, com a condenação ao pagamento do débito acima descrito (item 17 retro) .
27.	O presente caso se amolda ao disposto na Súmula 286 de Jurisprudência do TCU, segundo a qual "a pessoa jurídica de direito privado destinatária de transferências voluntárias de recursos federais feitas com vistas à consecução de uma finalidade pública responde solidariamente com seus administradores pelos danos causados ao erário na aplicação desses recursos." Dessa forma, cabe também o julgamento pela irregularidade das contas da empresa PPV Informática Ltda., com sua condenação solidária ao pagamento do débito ora apurado.
29.	Acerca da aplicação da multa, compreendo que a conduta sintetizada no item 17 supra é passível de ser punida com multa, por configurar, no mínimo, a ocorrência de erro grosseiro na gestão dos recursos federais, nos termos do art. 28 da LINDB e na linha da jurisprudência desta Casa de Contas (v.g. Acórdãos 6.123/2022 e 6.003/2022, da 2ª Câmara, ambos da relatoria do Min. Bruno Dantas; e Acórdão 3215/2022-TCU-Primeira Câmara, rel. Min. Subst. Augusto Sherman, entre outros) . Assim, aplica-se aos aludidos responsáveis, de maneira individual, a penalidade prevista no art. 57 da Lei 8.443/1992, sancionamento para o qual não há óbice (itens 6 a 12 acima) , nos termos da Resolução/TCU 344/2022.
30.	Outrossim, cumpre autorizar o pagamento das dívidas em até 36 parcelas mensais e consecutivas, caso solicitado, e sua cobrança judicial, se necessária, bem como remeter cópia do Acórdão que vier a ser proferido à Procuradoria da República no Estado de Minas Gerais, consoante previsto no art. 209, § 7º, do Regimento Interno/TCU, e à Finep, para ciência.
	Ante o exposto, voto por que seja adotada a deliberação que ora submeto a este Colegiado.
T.C.U., Sala das Sessões, em 9 de maio de 2023.
MARCOS BEMQUERER COSTA
Relator